臺北高等行政法院判決
　　　　　　　　　　　　　　　　　　　 94年度簡字第414號
原　　　告　甲○○
被　　　告　法務部
代　表　人　乙○○（部長）
上列當事人間因申報公職人員財產事件，原告不服行政院中華民
國94年3月21日院臺訴字第0940082604號訴願決定，提起行政訴
訟，本院判決如下：
    主  文
原告之訴駁回。
訴訟費用由原告負擔。
　　事  實
一、事實概要：
    被告以原告係基隆市南榮國小教師兼事務組長，為公職人員
    財產申報法第2條第1項第11款規定應申報財產之人員，認原
    告於民國92年申報財產時，漏報其所有華電股票2萬7千股及
    大華建設股票3萬3千股，故意申報不實，乃依公職人員財產
    申報法第11條第1項後段規定，以93年9月16日法財申罰字第
    0931109057號處分書處以罰鍰新臺幣（下同）6萬元。原告
    不服，提起訴願，經遭決定駁回，遂向本院提起行政訴訟。
二、兩造聲明：
  (一)原告聲明：
    訴願決定及原處分均撤銷。
  (二)被告聲明：
    1.駁回原告之訴。
    2.訴訟費用由原告負擔。
三、兩造之爭點：原告對其所有之有價證券是否申報不實，有違
    公職人員財產申報法規定，而應處以罰鍰？
　(一)原告主張之理由：
    1.原告於87年入伍前，原告之父要求原告將工作所得之所有
      積蓄共40萬元交給原告之父代為管理，原告之父以原告名
      義於板橋海山證券公司開立帳戶，該帳戶內之股票多寡與
      金額原告從未聞問，完全由原告之父控制與管理。原告退
      伍後至基隆市南榮國小任教，對於系爭股票之多寡與金額
      亦未過問，仍任由原告之父自行操作管理。但於擔任事務
      組長（約4年）期間申報財產之前，原告即未再提供原告
      之父其他資金購買股票。迨原告於92年兼任學校事務組長
      後，原告始知應依公職人員財產申報法第2條第1項第11款
      規定申報財產。原告於擔任事務組長4年期間亦依規定申
      報財產，惟第4年（92年）因申報說明書上明定，股票面
      值未達50萬可免填報，因而產生誤會，致未能確實掌握公
      職人員財產申報法及其施行細則相關規定，致漏未申報當
      時市值僅281,760元之有價證券，致遭被告處以6萬元罰鍰
      。
    2.按「公職人員明知應依規定申報，無正當理由不為申報，
      處新臺幣6萬元以上30萬元以下罰鍰。其故意申報不實者
      ，亦同。」公職人員財產申報法第11條第1項定有明文。
      可知對於申報不實者之處罰，以行為人具有故意為其主觀
      要件。又刑法第13條規定「行為人對於構成犯罪之事實，
      明知並有意使其發生者，為故意。行為人對於構成犯罪之
      事實，預見其發生而其發生並不違背其本意者，以故意論
      。」故依法應申報財產之公職人員，明知其應申報之財產
      ，基於隱匿或僥倖之目的，而未申報者始得加以處罰，換
      言之，如行為人非基於隱匿或僥倖之目的，僅因誤解法令
      規定，或因疏漏未申報，即不得以本法條相繩而加以處罰
      。
    3.按人民因違反法律上義務而應受之行政罰，係屬對人民之
      制裁，原則上行為人應有可歸責之原因，故司法院釋字第
      275號解釋意旨，對於人民應受行政罰之行為，僅須違反
      禁止規定或作為義務，而不以發生損害或危險為其要件者
      ，推定為有過失。又依94年l月14日立法院通過之行政罰
      法第7條第1項明文規定，違反行政法上義務之行為非出於
      故意或過失者，不予處罰。此係司法院釋字第275號解釋
      確立行政罰須以行為人必須具有主觀上故意或過失之可非
      難情形始得加以處罰後，更進步之立法。換言之，司法院
      釋字第275號解釋為避免對行政機關造成過大之負擔，乃
      有推定過失以為緩衝。然行政罰法第7條第1項之規定，不
      再將無過失之舉證責任交由行為人負擔，而需由行政機關
      本身負起證明行為人有故意或過失之責任。苟行政機關無
      法證明行為人違反義務之行為具有故意或過失，即不得對
      行為人處以行政罰。可知人民違反行政法上作為義務而應
      受處罰之行為，除處分機關能證明行為人就該行為具有故
      意外，僅能推定行為人就該行為有過失，如此方可兼顧人
      民權利之保障。查公職人員財產申報法僅處罰故意財產申
      報不實者，並非視財產申報不實之人皆具故意，故行為人
      縱有財產申報不實之事實，然並非皆應加以處罰，苟處分
      機關不能證明行為人具有申報不實之故意，即不得加以處
      罰，否則即與前揭司法院解釋意旨及行政罰法規定相違。
    4.又「行政機關就該管行政程序，應於當事人有利及不利之
      情形，一律注意」行政程序法第9條定有明文。系爭漏未
      申報之有價證券，雖登記於原告名下，然因原告自開立帳
      戶以來，就該有價證券確實未曾聞問，且原告於財產申報
      之初亦曾一再要求原告之父提供正確資料，孰料原告之父
      因不諳市值與面值之不同，致原告誤為未達應申報財產標
      準而漏未申報，有原告之父出具之切結書可證。被告僅以
      各項財產之申報標準，公職人員財產申報法及填表說明均
      已詳細規定，受處分人於申報之初，自應詳閱相關規定，
      俾使正確申報，尚難以疏漏、不清楚相關規定等語卸責，
      驟推定原告有申報不實之故意，實有誤解。蓋以原告若因
      誤解相關規定致漏未申報依法應申報之財產，充其量僅能
      推定原告具有過失，如何能認定原告具有故意。況查原告
      確已詳閱相關規定，故要求原告之父告知正確資訊俾供正
      確申報，其因原告疏忽及工作繁忙，未及親自查證，致不
      能察覺錯誤，原告縱有過失但終非故意。被告處分前，未
      就原告有利及不利之情形，一律注意詳查，率爾認定原告
      具有申報不實之故意，顯有認定事實不依證據，處分不備
      理由之違法，不僅與前揭行政程序法規定相違，更與司法
      院解釋意旨相違。
    5.原告並非故意申報不實已如前述，被告認定事實、適用法
      律均有違誤。又公職人員財產申報資料審核及查閱辦法第
      10條規定「受理申報機關（構）認申報人非故意申報不實
      者，應通知申報人限期補正」，被告以原告漏未申報系爭
      股票，未具理由逕認原告故意申報不實，未予原告限期補
      正之通知，前揭辦法第10條規定形同具文，故應撤銷原處
      分及決定，給予原告補正之機會，以維護權益。
　(二)被告主張之理由：
    1.按公職人員所有之應申報財產，應一併申報，又有價證券
      類總額達100萬元，或上市（櫃）有價證券達50萬元，即
      應申報，且有價證券之價額，以其票面價額計算，公職人
      員財產申報法第5條第1項及同法施行細則第19條第1項第1
      款、同條第3項分別定有明文。而要求公職人員申報財產
      之規範目標，最低限度即是要求擔任特定職務之公職人員
      ，其個人、配偶及未成年子女之財務狀況可供公眾檢驗，
      進而促進人民對政府施政廉能之信賴，是公職人員若未能
      確實申報財產狀況，即使其財產來源正當，或並無隱匿財
      產之意圖，無論其申報不實係基於直接故意或間接故意，
      均符合公職人員財產申報法「故意申報不實」違章行為之
      故意要件。
    2.原告確有漏報其所有之有價證券情事，有原告92年申報表
      及臺灣證券集中保管股份有限公司93年3月4日證保企字第
      0930003821號函附之保管帳戶客戶餘額表等等資料影本在
      卷可稽。原告雖主張渠係誤解股票面值未達50萬元可免填
      報，致漏報當時市值僅281,760元之有價證券，乃誤解法
      令之過失，並非故意。惟各項財產之申報標準，公職人員
      財產申報法及填表說明均已詳細載明，原告自應瞭解相關
      規定，俾便正確申報。且股票餘額之查詢並非困難，若原
      告就申報標準有疑義，亦可向受理申報機關詳細詢問後，
      依規定仔細填報，尤難容事後再以誤解股票市值與面值不
      同，不知股票餘額之面值已逾申報標準而可卸責。況公職
      人員財產申報法之相關規定既已明定上開情形須申報，原
      告自應就申報財產之內容及相關規定詳加了解，以能據實
      申報，否則如何能認其有據實申報之確信。
　　理  由
一、按警政、司法調查、稅務、關務、地政、主計、營建、都計
    、證管、採購之縣（市）級以上政府主管人員，及其他職務
    性質特殊經主管院會同考試院核定有申報財產必要之人員，
    應依法申報財產。「公職人員應申報之財產如左：一、不動
    產、船舶、汽車及航空器。二、一定金額以上之存款、外幣
    、有價證券及其他具有相當價值之財產。三、一定金額以上
    之債權、債務及對各種事業之投資。公職人員之配偶及未成
    年子女所有之前項財產，應一併申報。」「公職人員明知應
    依規定申報，無正當理由不為申報，處新臺幣6萬元以上30
    萬元以下罰鍰。其故意申報不實者，亦同。」為公職人員財
    產申報法第2條第1項第11款、第5及第11條第l項所規定。又
    同法施行細則第19條第1項規定，本法第5條第1項第2款及第
    3款之一定金額，存款、有價證券、債權、債務及對各種事
    業之投資，每類之總額為1百萬元，或有價證券之上市股票
    總額為50萬元。
二、查原告於92年申報財產時，漏報其所有上市股票（每股面額
    10元）華電2 萬7千股及大華建設3萬3千股，合計6萬股，為
    原告所不爭執，並有原告92年公職人員財產申報表及臺灣證
    券集中保管股份有限公司93年3月4日證保金字第0930003821
    號函附保管帳戶客戶餘額表影本等資料附原處分機關卷可稽
    ，堪信為真實。原告雖主張系爭漏未申報之有價證券，雖登
    記於原告名下，然因原告自開立帳戶以來，上開證券帳戶係
    由其父代為操作管理，就該有價證券確實未曾聞問，且原告
    於財產申報之初亦曾一再要求原告之父提供正確資料，孰料
    原告之父因不諳市值與面值之不同，致原告誤為未達應申報
    財產標準而漏未申報，充其量僅能推定原告具有過失，原告
    確已詳閱相關規定，故要求原告之父告知正確資訊俾供正確
    申報，其因原告疏忽及工作繁忙，未及親自查證，致不能察
    覺錯誤，原告縱有過失但終非故意等等。
三、經查，原告既已自陳其申請財產前確已詳閱相關規定，自應
    已瞭解依規定存款、有價證券、債權、債務及對各種事業
    之投資，每類之總額為1百萬元，或有價證券之上市股票總
    額為50萬元即應申報，且有價證券之價額，以其票面價額計
    算（公職人員財產申報法第19條參照）。又原告於本件申報
    財產時，已擔任事務組長4年，亦曾多次為申報財產，應已
    熟悉相關規定，原告所指第4年（92年）因申報說明書上明
    定，股票面值未達50萬可免填報部分，與以往申報規定並無
    不同，並已指明係股票「面值」而非「市值」，原告主張其
    因而產生誤會，致未能確實掌握公職人員財產申報法及其施
    行細則相關規定，顯非可採。另原告已將其證券帳戶交由其
    父代為操作管理，而一定金額以上之有價證券財產依法應申
    報，由原告帳戶股票之張數已達6萬股觀之，並非少量，原
    告將股票帳戶交由他人操作管理，於申報前尤應確實查證是
    否已達一定金額以上。況股票面額通常為10元，原告亦不難
    查詢其股票餘額以計算其面值若干。原告僅以其父不諳市值
    與面值之差異，提供不正確之資料，據為其誤未達申報標準
    而漏未申報理由，亦非可採。
四、原告於申報財產前，既能於對其交由其父操作管理之證券帳
    戶加以查核，且原告當時已經多年申報財產，對有價證券之
    價額，係其票面價額作為計算應否申報之標準之相關法規業
    已熟悉，其既未確實加以查證，即僅憑其父之告知，即貿然
    據以申報，其如何能相信為真實？原告於能預知其父所告知
    者未必真實情形下，未經查證，仍據以申報，對於所造成不
    真實之結果，亦難謂無故意。原告主張其非故意申報不實，
    應給予原告補正之機會部分，並非可採。
五、從而被告以原告係故意申報不實，依公職人員財產申報法第
    11條第1項後段規定，處以罰鍰6萬元，於法核無不合。訴願
    決定予以維持，亦無違誤。原告主張前詞，訴請撤銷訴願決
    定及原處分，為無理由，應予駁回。
六、本件訴訟標的金額未逾20萬元，為適用簡易程序事件，本判
    決爰不經言詞辯論為之，併此明。
據上論結，本件原告之訴為無理由，爰依行政訴訟法第233條、
第98條第3項前段，判決如主文。
中　　華　　民　　國　　94　　年　 　9　　月　 30  　 日
                              第一庭法  官  陳國成
上為正本係照原本作成。
本件以訴訟事件所涉及之法律見解具有原則性者為限，始得於本
判決送達後20日內向本院提出上訴狀並表明上訴理由，如已於本
判決宣示後送達前提起上訴者，應於判決送達後20日內補具上訴
理由（均按他造人數附繕本），且經最高行政法院許可後方得上
訴。
中　　華　　民　　國　　94　　年　  10　　月　　3　　 日
           　　　　　　　　　　　   書記官  王英傑
